臺灣臺中地方法院民事判決　94年度訴字第1954號
原　　　告　丙○
　　　　　　庚○○
　　　　　　戊○○
　　　　　　己○○
　　　　　　辛○○
共同訴訟代理人　張繼準律師
　　複　代理人　江文玉律師
被　　　告　力興資產管理股份有限公司
法定代理人　乙○○
訴訟代理人　甲○○
　　　　　　丁○○
當事人間債務人異議之訴事件，本院於民國94年11月15日言詞辯
論終結，判決如下：
    主    文
原告之訴駁回。
訴訟費用由原告負擔。
    事實及理由
一、首按訴狀送達後，原告不得將原訴變更或追加他訴，但被告
    同意者，不在此限；又被告於訴之變更追加無異議，而為本
    案之言詞辯論者，視為同意變更或追加，民事訴訟法第255
    條第1項第2款及第2項分別定有明文。原告於民國94年8月24
    日起訴時，係依據強制執行法第14條第2項規定，求為判決
    撤銷本院93年度執字第61248號拍賣抵押物強制執行事件（
    下稱訟爭執行事件），就坐落臺中縣大里市○○段1342、83
    1、1343、1344號土地上、建號臺中縣大里市○○段1233 號
    之未保存登記建物（下稱系爭增建物）所為強制執行程序；
    嗣於本院94年11月15日言詞辯論期日另具民事更正聲明狀，
    變更為依強制執行法第15條規定，求為如上述聲明所示之判
    決，且被告對於原告此項訴之變更無異議而為本案之言詞辯
    論，則原告所為訴之變更合於前揭規定，自應准許。
二、原告起訴主張：坐落臺中縣大里市○○段1342號土地及其上
    門牌號碼臺中縣大里市○○路351巷3弄17號、建號臺中縣大
    里市○○段1047號建物（重測前為臺中縣大里市○○段1763
    建號，下稱主建物），原為訴外人林貞祥所有，於86年10月
    28日提供予債務人張杏蘭，為臺中市第四信用合作社設定最
    高限額新臺幣（下同）3,600,000元之抵押權，以作為張杏
    蘭向該信用合作社借款之擔保。林貞祥嗣於88年1月間將上
    開土地與主建物出售予蕭仁祥；臺中市第四信用合作社則於
    88年5月間將上述抵押權讓與中興商業銀行，被告再於93 年
    4月16日自中興商業銀行受讓該抵押權擔保之債權。嗣被告
    持本院89年度拍字第3350號拍賣抵押物裁定為執行名義，聲
    請本院民事執行處以訟爭執行事件，將上開土地、前述主建
    物及系爭增建物一併查封拍賣。惟系爭增建物為原告等之被
    繼承人蕭仁祥於88年間買受上開主建物後，再與原告丙○出
    資興建，是該增建物係在上開土地及主建物設定抵押權後始
    建造完成，自非該抵押權之效力所及。且系爭增建物雖以錨
    釘固定於上開主建物之牆壁，與主建物共用同一牆面，然其
    另有獨立出入之門戶，結構上亦獨立於系爭主建物而存在，
    依一般社會觀念，亦得獨立為交易之客體而具經濟上之獨立
    性，故該增建物具備經濟上及使用上之獨立性，非屬上開主
    建物之從物或附合物；且系爭增建物之基地主要坐落在臺中
    縣大里市○○段1343及1344號土地上，並未坐落在為上述抵
    押權標的物之同地段1342號土地上，被告亦不得依據民法第
    877條規定，聲請本院民事執行處將該增建物與抵押之土地
    併付拍賣，是該增建物並非上述抵押權效力所及，為此依據
    強制執行法第15條規定，提起本件第三人異議之訴，並聲明
    ：訟爭強制執行事件就系爭增建物所為之強制執行程序應予
    撤銷。
三、被告抗辯：系爭增建物之1、2樓固有獨立於主建物之單獨出
    入口，而非附屬於主建物之主要成分，然該增建物乃與主建
    物共用壁面及水、電設備，無獨立門牌號碼與稅籍編號，於
    結構上及使用上均不具獨立性，僅有擴大主建物之使用範圍
    ，常助主物經濟價值之功能，故應屬於主建物之從物；至於
    該增建物之3樓無獨立之出入口，必須利用主建物之大門對
    久通行，亦無法獨立使用，是以系爭增建物僅得認係上開主
    建物之從物，依民法第68條及862條規定，應為抵押權之效
    力所及，故被告聲請本院以訟爭執行事件併就系爭增建物為
    強制執行，自屬合法，原告訴請撤銷就該增建物之執行程序
    ，並無理由等語，並聲明：駁回原告之訴。
四、以下事實為兩造所不爭執，核與原告提出之戶籍謄本、建物
    登記謄本、債權讓與聲明書、抵押權設定契約書各1件及土
    地登記謄本2件（以上均影本）相符，另經本院調閱訟爭強
    制執行事件案卷查明屬實，自堪信為真實：
  (一)原告等為蕭仁祥之繼承人。
  (二)系爭主建物原為訴外人林貞祥所有，於86年10月28日提供予
    債務人張杏蘭為臺中市第四信用合作社設定最高限額3,600,
    000元之抵押權，以作為張杏蘭向該信用合作社借款之擔保
    。林貞祥嗣於88年1月間將系爭主建物及其坐落土地出售予
    蕭仁祥；臺中市第四信用合作社於88年5月間將上述抵押債
    權讓與中興商業銀行，中興商業銀行則於93年4月16日將該
    抵押債權讓與被告。
  (三)被告聲請本院以89年度拍字第3350號拍賣抵押物裁定，准許
    拍賣上開地段1342號土地及前述主建物後，持該裁定為執行
    名義，聲請本院民事執行處以訟爭執行事件，將上開土地、
    前述主建物及系爭增建物一併查封拍賣。
  (四)系爭增建物未經保存登記，且係蕭仁祥在前開抵押權設定後
    與原告丙○共同興建。
五、原告另主張：系爭增建物具有構造上及使用上之獨立性，應
    屬獨立之不動產，而非主建物之從物，自非前述抵押權之效
    力所及，上開執行事件就系爭增建物所為之強制執行程序顯
    屬錯誤等語，為被告所否認，並以前揭情詞置辯。從而，本
    件應予審究者，厥為：系爭增建物究為獨立之不動產？或僅
    係上開主建物之從物或附屬物？經查：
  (一)按物權之客體，須具有獨立性，所謂獨立性，非僅物理上之
    觀念，尚須參酌社會經濟通念予以綜合判斷。是建築物除在
    構造上，必須有屋頂及四周牆壁或其他相類之構造物，俾與
    土地及其他不動產之所有權所支配空間區隔遮斷或劃清界線
    ，而有構造上之獨立性外；在機能上，尚須可獨立供人營生
    活或事業活動之用，即具備使用上之獨立性，方能滿足物權
    客體獨立性之要求。依訟爭執行事件承辦法官於94年10月27
    日至系爭增建物所在位置勘驗結果，系爭增建物之1樓雖有
    出入口，且可通往2樓，惟該1、2樓部分均係依附於主建物
    ，並無獨立之牆壁；至該增建物3樓必須利用主建物之出入
    口出入；又系爭增建物目前全供債務人使用，並未獨立使用
    等情，有執行筆錄1份附卷可稽，且兩造對於該執行筆錄內
    之記載並無爭執。另被告抗辯系爭增建物並未單獨申請使用
    水、電一節，復為原告所不爭。再參諸被告所提出、原告亦
    不爭執其真正之系爭增建物各樓層照片所示，該增建物1樓
    係與主建物共用一側牆壁，再以鐵皮及紅磚搭建另3面牆壁
    與屋頂，且供作儲放雜物之用；2樓則除樓梯間外，未見有
    其他設施。是以，系爭增建物之1、2樓既與主建物共用一面
    牆壁，若主建物不存在，構成該部分增建物之3面牆壁與屋
    頂，非但無從與土地及其他不動產支配之空間相區隔，而不
    具有獨立之構造，且不足以遮蔽風雨，無法達成經濟上之使
    用目的，難認係主建物以外之獨立不動產，僅係以作為該部
    分增建物建材之動產，附加於主建物，而與主建物成為一體
    ；又該部分增建物目前僅供儲放雜物及樓梯間之用，復未自
    行申請水、電使用，益見其僅在輔助及增加主建物之經濟效
    用，無法脫離主建物而自行發揮其使用價值。至系爭增建物
    之3樓，必須利用主建物之出入口，始得對外通行，本身無
    獨立之出入口，顯無自外於主建物而獨立使用之可能。故系
    爭增建物之1、2樓不具備構造上及使用上之獨立性；3樓則
    欠缺使用上之獨立性，應均屬上開主建物之附屬物，揆諸前
    揭說明，該主建物之所有權範圍，應擴及於系爭增建物，則
    該增建物亦為主建物上所設定抵押權之效力所及，從而被告
    持本院准許拍賣上開主建物之拍賣抵押物裁定，聲請本院以
    訟爭執行事件就上述主建物與系爭增建物一併強制執行，並
    無違誤。
  (二)原告雖另主張：系爭增建物並非坐落在同為前述抵押權標的
    物之上開地段1342號土地上，依據民法第877條規定，不得
    與該筆經抵押之土地併付拍賣等語，惟其上述主張，與卷附
    臺中縣大里地政事務所繪製之系爭增建物測量成果圖所示，
    該增建物大部分仍位於上開地段1342號土地上者，並不相符
    。況如前所述，系爭增建物因係上開主建物之附屬物，在該
    主建物上設定之抵押權，效力亦及於系爭增建物，則被告持
    本院裁定准許拍賣該主建物之裁定，即得聲請本院以訟爭執
    行事件，就該主建物及系爭增建物一併強制執行，無須依民
    法第877條作為拍賣系爭增建物之依據，是以無從依原告此
    項主張，對其為有利之認定。
六、綜上所述，系爭增建物既非獨立之建物，僅為上開主建物之
    附屬物，則被告所享有以該主建物為標的之抵押權，其效力
    亦及於系爭增建物。則被告以此為由，聲請本院以訟爭強制
    執行事件對系爭增建物併為強制執行，於法有據，原告主張
    系爭增建物為獨立於主建物之不動產，非上開抵押權之效力
    所及，依據強制執行法第15條規定，訴請撤銷訟爭強制執行
    事件就系爭增建物所為之強制執行程序，為無理由，應予駁
    回。
七、本件事證已臻明確，兩造其餘攻擊防禦方法及舉證，核與判
    決結果無影響，爰不分別斟酌論述。
八、訴訟費用負擔之依據：民事訴訟法第78條。
中　　華　　民　　國　　94　　年　　11　　月　　29　　日
                  民事第一庭    法  官  鍾啟煒
正本係照原本作成。
如對本判決上訴，須於判決送達後20日內向本院提出上訴狀。
中　　華　　民　　國　　94　　年　　11　　月　　29　　日
                                書記官  林素妃
